【裁判字號】    98,消債抗,265
【裁判日期】    981110
【裁判案由】    聲請清算程序
【裁判全文】
臺灣高雄地方法院民事裁定           98年度消債抗字第265號
抗  告  人  甲○○
上列當事人因消費者債務清理事件聲請更生，而不服本院於民國
98年4 月2 日所為98年度消債清字第63號民事裁定，提起抗告，
本院裁定如下：
    主  文
抗告駁回。
抗告程序費用新臺幣壹仟元由抗告人負擔。
    理  由
一、抗告意旨略以：抗告人即債務人（以下簡稱抗告人）因理財
    失當致積欠債務，每月光利息就要新臺幣10萬多元，依消費
    者債務清理條例之規定，抗告人負債總額已超過總資產甚多
    ，又無收入，已符合清算之要件，並有准許之必要，原審竟
    以安泰銀行單方說法，即認抗告人無與其進行實質協商，駁
    回抗告人之聲請，實有失公允。縱安泰銀行一時無法電話聯
    絡到抗告人，也應書面行文通知抗告人相關協商事宜，惟其
    未盡告知義務，即將協商申請書退件，致無法進行協商。且
    抗告人於民國97年8 月7 日又再次向其申請協商程序，並於
    同年10月14日之更生聲請狀及11月3 日之呈報（一）狀將相
    關協商情形呈報予法院瞭解，安泰銀行卻完全避談此部分情
    形，且未曾向法院呈報，顯係故意誤導法院為不利抗告人之
    判斷，原審未經詳查，卻完全聽信該行之說法，損害抗告人
    之權益甚鉅，原審僅依安泰銀行之回函，即認抗告人並未與
    銀行進行實質協商，駁回抗告人清算之聲請，實有違誤。為
    此，爰依法提起抗告，請求廢棄原裁定，並准予裁定開始清
    算程序等語。
二、按債務人對於金融機構因消費借貸、自用住宅借款、信用卡
    或現金卡契約而負債務，在聲請更生或清算前，應提出債權
    人清冊，以書面向最大債權金融機構請求協商債務清償方案
    並表明共同協商之意旨，消費者債務清理條例第151條第1項
    定有明文。又聲請更生或清算不合程式或不備其他要件者，
    法院應以裁定駁回之，但其情形可以補正者，法院應定期間
    先命補正，復為同條例第8 條所明定。而消費者債務清理條
    例第151 條第1 項所定協商前置程序，係以債務人受法院裁
    定開始更生或清算程序為債務清理之最後手段，而債務人對
    於金融機構因消費借貸、自用住宅借款、信用卡或現金卡契
    約而負債務，其法律關係較單純明確，金融機構並訂有債務
    協商機制，如能協商成立，債務人或不須依消費者債務清理
    條例聲請更生或清算，可疏減法院負擔，並有效分配司法資
    源之目的而設。是債務人在向法院聲請更生或清算程序前，
    自應踐行上揭協商前置程序，除有債務人提出協商請求之翌
    日起逾30日不開始協商，或自開始協商之翌日起逾90日協商
    不成立之情形，債務人得依該條例第153 條規定逕向法院聲
    請更生或清算外，債務人如未完成上揭協商前置程序，即係
    聲請更生或清算不合程式，法院應以裁定駁回之。至上開之
    前置協商程序，客觀性質上係屬私法上之調解或和解，基於
    私法自治及契約自由原則，並無所謂之法定程序存在，端賴
    進行協商之雙方，協力予以進行。
三、經查，關於本件抗告人向本院聲請清算前之前置協商過程，
    安泰銀行於97年12月4 日民事陳報狀略謂：抗告人甲○○曾
    於97年5 月22日向本行申請前置協商，本行於97年5 月22
    日受理並審核文件後，分別於97年5 月27日、6 月16日、6
    月17日、6 月18日、6 月19日電話聯繫結果，均無法與抗告
    人取得聯繫，遂於97年6 月20日以無法聯繫到本人（失聯）
    為由，通知退件等語，並提出該行本件前置協商歷程紀錄及
    前置協商退件函為憑（見原審卷第92至第93頁）；嗣後抗告
    人於同年8 月7 日再次提出申請前置協商，安泰銀行於同年
    12月10日以前次申請案經退件後尚未屆滿6 個月為由，通知
    退件，亦有該次前置協商退件通知函在卷可憑（見原審卷第
    94頁），均堪信為真。查抗告人第一次提出前置協商申請後
    ，安泰銀行隨即在一個月內主動以電話聯繫抗告人達6 次，
    惟抗告人留存之家用電話係空號，行動電話均無人接聽，終
    因無法與抗告人取得連繫致協商無從進行而退件，有前揭前
    置協商歷程紀錄可按，安泰銀行前揭所為顯已善盡前置協商
    之協力義務；反觀抗告人提供空號市話及無人應答之手機號
    碼，而未提出可供聯絡之電話號碼，已難認有協商之誠意，
    且期間抗告人若曾積極主動與安泰銀行聯繫，安泰銀行亦不
    致以此為由退件，則抗告人片面指摘安泰銀行當以書面行文
    通知相關協商事宜，而未反思自身未盡協力之處，所辯實不
    足採，是安泰銀行將抗告人第一次前置協商之申請予以退件
    ，洵屬正當。又銀行公會為防杜無協商真意之債務人一再藉
    由申請債務協商程序以規避催收及繳款責任，於「金融機構
    辦理消費者債務清理條例前置協商作業準則」第參章第一節
    就申請資格規定：「…(四)曾申請前置協商被視為自始未開始
    者。惟被視為自始未開始之原因非申請資格或文件不符者，
    需自退件日起屆滿6 個月後始可再申請。」，揭示未曾進行
    實質協商之債務人須於退件後6 個月始可再次申請債務協商
    ，並無不當限制債務人申請前置協商之權利，且有促進債務
    人與銀行進行實質協商之效果，與消費者債務清理條例之立
    法意旨並無違背，尚屬合理，故抗告人於97年8 月7 日再度
    申請前置協商程序，安泰銀行以前次申請案經退件後尚未屆
    滿6 個月為由通知退件，並非無據。是以，抗告人上開2 次
    前置協商申請，均未曾踐行實質協商而遭退件，而抗告人於
    第一次退件即97年6 月20日屆滿6 個月後，又未再向安泰銀
    行提出前置性協商申請，再與全體債權人謀求合理公平之償
    債方式，以展現償還債務之誠意，即逕向本院提起本件清算
    之聲請，顯見抗告人並未完成消費者債務清理條例第151 條
    第1 項所定協商前置程序甚明。從而，原裁定以抗告人未與
    銀行進行實質協商，難認其已履行申請前置協商要件，且無
    從補正，因要件不備而駁回其清算之聲請，於法並無不合，
    抗告意旨仍執前詞，指摘原裁定不當，求予廢棄，為無理由
    ，應予駁回。
四、據上論結，本件抗告為無理由，依消費者債務清理條例第15
    條，民事訴訟法第495 條之1 第1 項、第449 條第1 項、第
    95條、第78條，裁定如主文。
中    華    民    國    98    年    11    月    10    日
                  民事第六庭  審判長法  官  楊國祥
                                    法  官  李怡諄
                                    法  官  林書慧
上為正本係照原本作成。
本件不得抗告。
中    華    民    國    98    年    11    月    11    日
                            書  記  官  莊豐源


司法院資訊處製作；財團法人民間司法改革基金會備份。
